---
title: "Annale Proba 2024"
author: "Hector Vernet"
date: "2025-01-12"
output: pdf_document
---

```{r setup, include=FALSE}
knitr::opts_chunk$set(echo = TRUE)
```

et oui je l'ai faite comme si c'était un TP y'a quoi

## 1 - Intervalle de confiance (4 points)

Vous travaillez pour une entreprise de développement logiciel et vous analysez les temps de réponse d’un nouveau
serveur web. Vous avez collecté un échantillon de 10 valeurs (temps de réponse en millisecondes).Voici les temps de
réponse collectés : 200, 223, 144, 206, 189, 229, 247, 259, 158, 220.*

### Question 1.1

Donnez la formule de calcul et le résultat numérique de l’estimation de la moyenne.

```{r}
temps <- c(200, 223, 144, 206, 189, 229, 247, 259, 158, 220)
n <- length(temps)
# On peut tout simplement utiliser `mean` mais la formule est demandée
mean <- sum(temps) / n

mean
```

### Question 1.2

Donnez la formule de calcul et le résultat numérique de l’estimation de la variance.

```{r}
# Variance biaisée
scarre <- sum(sapply(temps, function(x) (x - mean)^2)) / n

# Variance corrigée
sprimecarre <- scarre * n / (n - 1)

scarre
sprimecarre
```

### Question 1.3

Déterminez l’intervalle de confiance à 92% pour la moyenne des temps de réponse. Vous donnerez la formule avec le
plus de valeurs numériques possibles. Bien entendu vous ne pouvez pas connaître les valeurs des quantiles.

```{r}
alpha <- 0.92

IC_moy_min <- mean - qt(1 - alpha / 2, n - 1) * sqrt(sprimecarre / n)
IC_moy_max <- mean - qt(alpha / 2, n - 1) * sqrt(sprimecarre / n)

IC_moy_min
IC_moy_max
```

### Question 1.4

Déterminez un intervalle de confiance à 92% pour la variance des temps de réponse. Vous donnerez la formule avec
le plus de valeurs numériques possibles. Bien entendu vous ne pouvez pas connaître les valeurs des quantiles.

```{r}
alpha <- 0.92

IC_var_min <- ((n - 1) * sprimecarre) / qchisq(1 - alpha / 2, n - 1)
IC_var_max <- ((n - 1) * sprimecarre) / qchisq(alpha / 2, n - 1)

IC_var_min
IC_var_max
```

## 2 - Test (5 points)

Une entreprise de développement web a conçu deux designs différents (Design A et Design B) pour un site
web. Elle souhaite évaluer si les temps de chargement moyens des pages sont équivalents entre ces deux designs.
L’entreprise a mesuré les temps de chargement (en secondes) pour un échantillon de pages web utilisant chacun des
designs. Voici les données résumées :

- Design A : Moyenne = 2.5s, Écart-type = 0.5s, Taille de l’échantillon = 20
- Design B : Moyenne = 2.7s, Écart-type = 0.6s, Taille de l’échantillon = 30

Vous allez effectuer un test pour déterminer si la différence entre les temps de chargement moyens des deux designs
de site web est statistiquement différent.
Dans toutes les questions suivantes, **n’oubliez pas de bien définir à quoi correspondent les notations
que vous pourriez utiliser**.

### Question 2.1

Quel type de test allez vous utiliser ?

*On va réaliser un test d'homogénéité, pour comparer les deux sets de données.*

### Question 2.2

Quelle variable (statistique) allez vous étudier ?

```{r}
mean1 <- 2.5
mean2 <- 2.7
sd1 <- 0.5
sd2 <- 0.6
sprime1 <- sd1^2
sprime2 <- sd2^2
n1 <- 20
n2 <- 30

sigmachapodcarre <- (sprime1^2 / n1) + (sprime2^2 / n2)

sigmachapodcarre
```

### Question 2.3

Quelles sont vos deux hypothèses H0 et H1 ?

*H0 : mean1 = mean2 \
H1 : mean1 ≠ mean2*

### Question 2.4

Quelle loi suit votre statistique de test de façon générale et sous l’hypothèse H0 ?

*De manière générale, la statistique suit une loi de Student. \
Pour H0 spécifiquement, il s'agit d'une loi de Student avec v degrés de liberté, v étant détaillé plus loin.*

### Question 2.5

Donner la formule permettant de calculer votre statistique, vous donnerez toutes les valeurs numériques possibles.

*sigmachapodcarre déjà calculée.*

### Question 2.6

Expliquer votre règle de décision.

```{r}
v <- 1 / ((1 / (n1 - 1) * (sprime1^2 / n1 / sigmachapodcarre)^2)
          + (1 / (n2 - 1) * (sprime2^2 / n2 / sigmachapodcarre)^2))

v
```
*La loi sous H0 est donc `t(v)` \
On réalisera un intervalle de confiance sur `t(v)` et on regardera si notre statistique `sigmachapodcarre` tombe dedans.*

## 3 - Jouer avec une loi (6 points)

On considère les élections municipales d’une ville avec trois candidats en lice (A, B, C). Un sondage a été réalisé
auprès de 100 habitants pour connaître leurs intentions de vote. D’après le sondage, les probabilités de vote pour
chaque candidat sont les suivantes :

- Candidat A : 40%
- Candidat B : 35%
- Candidat C : 25%

On considère la variable aléatoire X ∈ N³ représentant la nombre de votes pour les candidats A,B et C.

### Question 3.1

Quelle loi suit la variable aléatoire X ?

*X est un vecteur aléatoire suivant une loi multinomiale (trinomiale) de paramètres :*

- N = 100 *(Nombre de tirages)*
- θ = (θ₁, θ₂, θ₃) = (0.4, 0.35, 0.25) *(Vecteur de probabilités)*

### Question 3.2

En utilisant cette loi, écrire le code R permettant de calculer la probabilité que, parmi un échantillon aléatoire de
10 habitants, 5 votent pour A, 3 pour B et 2 pour C

```{r}
n <- 100
theta <- c(0.4, 0.35, 0.25)

proba <- dmultinom(c(5, 3, 2), 10, theta)

proba
```

### Question 3.3

Toujours en utilisant cette loi, écrire le code R permettant de calculer la probabilité que tous votent pour le même
candidat

```{r}
proba <- dmultinom(c(n, 0, 0), n, theta)
proba <- proba + dmultinom(c(0, n, 0), n, theta)
proba <- proba + dmultinom(c(0, 0, n), n, theta)

proba
```

### Question 3.4

Toujours en utilisant cette loi, écrire le code R permettant de calculer la probabilité qu’aucun ne vote pour le
candidat C

```{r}
proba <- 0
for (i in 0:n) {
  proba <- proba + dmultinom(c(i, n - i, 0), n, theta)
}

proba
```

On suppose maintenant que la proportion de 40% donnée pour le candidat A est une estimation des véritables
intentions de vote de la population pour le candidat A faite sur 100 habitants.

### Question 3.5

Expliquez le raisonnement suivi pour calculer l’intervalle de confiance formel à 95% pour la proportion de vote en
faveur du candidat A (une réponse détaillée indiquant votre raisonnement est attendue). Quel est le soucis de cet
intervalle de confiance ? Quelle solution peut-on adopter ?

*Pas compris, c'était pas déjà le cas ? Et si c'est les intentions de vote des 100 habitants, comment on peut connaître la proba qu'un habitant respecte son intention de vote ??*

## 4 - Vecteur aléatoire (5 points)

Dans une infrastructure informatique, les performances de deux serveurs, serveur A et serveur B, sont surveillées.
On modélise les temps de réponse (en millisecondes) de ces serveurs à des requêtes comme un vecteur aléatoire (X,Y)
où X représente le temps de réponse de serveur A et Y celui de serveur B. Les performances de chaque serveur sont
supposées indépendantes. Le temps de réponse de serveur A suit une distribution normale avec une moyenne de 200
ms et un écart-type de 40 ms. Le temps de réponse de serveur B suit une distribution normale avec une moyenne de
150 ms et un écart-type de 30 ms.

### Question 4.1

Donnez le vecteur moyenne des temps de réponse.

```{r}
mean <- c(200, 150)
```

### Question 4.2

Donnez la matrice de covariance des temps de réponse, en considérant l’indépendance des deux variables X et Y.

```{r}
cov <- rbind(c(40^2, 0),
             c(0, 30^2))
```
*Les zéros viennent du fait que la covariance de deux variables indépendantes est nulle.*

### Question 4.3

Déterminez la probabilité que le temps de réponse de serveur A soit supérieur à 250 ms et celui de serveur B inférieur
à 120 ms simultanément. Vous donnerez la formule soit sous forme mathématique, soit sous forme de code R.

*Les deux variables sont indépendantes, donc :*
```{r}
proba <- pnorm(120, 150, 30) * (1 - pnorm(240, 200, 40))

proba
```

### Question 4.4

Déterminez la probabilité que la somme des temps de réponse de serveur A et B soit inférieure à 300ms. Vous
donnerez la formule soit sous forme mathématique, soit sous forme de code R.

*Somme de lois normales indépendantes :
La loi X+Y a une moyenne égale à la somme des deux moyennes, et une variance égale à la somme des deux variances.*
```{r}
proba <- pnorm(300, 150 + 200, sqrt(30^2 + 40^2))

proba
```